臺灣高等法院臺中分院刑事判決　　　　　　　　　九十一年度上訴字第四六四號
　　上　訴　人
　　即 自訴 人　乙○○
　　被　　　告　甲○○
　　選任辯護人　徐永城
右上訴人因被告偽造文書等案件，不服臺灣臺中地方法院九十年度自字第五六一號中
華民國九十一年二月八日第一審判決，提起上訴，本院判決如左：
    主      文
上訴駁回。
    理      由
一、自訴意旨略以：本件為祐泰營造股份有限公司（以下稱祐泰公司，址設：臺中市
    ○區○○路一段三十六號七樓之一）承包負責營造上訴人即自訴人乙○○（下稱
    自訴人）所有之坐落台中市○○區○○段第三二五地號土地之建築工程，建築執
    照（八六）中工建字第五九二號，佑泰營造公司於施作地下室頂板鋼筋配筋時，
    未依核准圖說配筋，地下室頂板鋼筋筋計十八支樑筋被穿孔，共穿五十三孔，嚴
    重影響本建案結構安全，現場施工與核准圖說不符。而被告甲○○自訴人建築核
    准圖說結構技師，其於本建案施工期間，未依各項相關法令規定，應負責勘驗本
    工程結構配筋應予核准圖說相符，並未依法負責本建案結構安，令佑泰營造公司
    改正。被告甲○○未依法負責勘驗、糾正，且在「工程勘驗報告書」及「台中市
    申報施工勘驗營造廠技師／專業工程技師／監造建築師簽證負責表」上簽證，負
    責本建案地下室頂板配筋合乎法令規定；其在地下室頂板勘驗報告書上面之日期
    是偽造的，所填日期與事實不符，混泥土灌漿日期是八十八年二月十一日，被告
    勘驗日期是八十八年三月一日，因為地下室頂板鋼筋配筋早於二月十一日被混泥
    土掩蓋，如何勘驗配筋？另本工程二樓直至目前為止，二樓樓板並無施作配筋，
    其竟偽造二樓配筋勘驗合格，因認其涉有觸犯刑法第二百十五條、第二百十四條
    、第二百十條之偽造文書罪、及同法第三百四十二條之背信罪嫌云云。
二、按犯罪事實應依證據認定之，無證據不得推定其犯罪事實；不能證明被告犯罪或
    其行為不罰者應諭知無罪之判決，刑事訴訟法第一百五十四條、第三百零一條第
    一項分別定有明文。又認定不利於被告之事實，須依積極證據，苟積極證據不足
    為不利於被告事實之認定時，即應為有利於被告之認定，更不必有何有利之證據
    ，最高法院三十年上字第八一六號亦著有判例。
三、訊據被告固不否認上開工程僅完工至一樓樓板，二樓樓地板配筋並未施作之事實
    ，但堅決否認有背信、偽造文書及使公務員登載不實等犯行，辯稱：伊是八十三
    年初取得資格後在正新土木結構技師事務所，在台中市○○○街○段一三七號三
    樓之四營業，伊建築師是張錦河，是一起審核的，有伊及伊丈夫洪己悅，於八十
    八年二月八日的勘驗是裡面的技師徐育邦去的，地下室的基礎工程勘驗日期八十
    八年三月一日不是伊寫的，是跑照之人陳貽焜寫的；二樓的底板配筋完成勘驗負
    責表日期不是我寫的，八十八年三月十七日的配筋勘驗是用在一樓底板用的，不
    是伊寫的；伊不是故意要損害自訴人，對伊沒有利益等語。經查：
  (一)被告不否認上開工程二樓樓地版配筋並未施作之事實，固核與自訴人指訴之情節
    相符，並有現場照片十二張附在臺灣臺中地方法院檢察署八十八年度偵字第八０
    六九號偵查（起訴後原審法院另案八十九年度訴字第一八八０號案卷），及現場
    照片三張附於自訴人提出之本件自訴狀內足稽，復有自訴人與佑泰營造公司於八
    十八年三月十日會商工程缺失之會議記錄一份附於上開卷內，經本院調閱上開案
    件卷宗審閱無誤足憑，上開工程並未施作二樓樓板及二樓樓板之配筋工程，固非
    虛妄。然而，自訴人曾向台灣台中地方法院檢察署告訴本建築案之佑泰營造公司
    負責人劉良夫、經理及技師曾達聰及建築師張錦河等三人共同明知本工程二樓直
    至目前為止，二樓樓板並無施作配筋，其竟偽造二樓配筋勘驗合格，因認三人涉
    有觸犯刑法第二百十六條、第二百十五條、刑法第二百十四條之偽造文書罪，並
    經檢察官偵查後提起公訴，嗣經台灣台中地方法院以八十九年度訴字第一八八○
    號，判決被告三人均無罪確定在案，經本院調閱上開卷宗核閱，該案被告曾達聰
    於審理時辯稱：八十八年三月間已經興建至二樓樓版的的模版已經完成，二樓樓
    地板的配筋雖尚未完成，但只要二天的工作天即可完成樓地板的鋼筋，但因為業
    主乙○○在三月五日要求全面停工，以至於無法如期完成，當初為避免工程進度
    受行政上申報勘驗程序之延宕而落後，所以習慣上均事先填妥「工程勘驗報告書
    」及「台中市申報施工勘驗營造廠技師／專業工程技師／監造建築師簽證負責表
    」後，委由專門跑照人員處理，後來工程發生糾紛停工之後，疏未通知跑照人員
    ，以致跑照人員將資料送到市政府，此純係行政作業上之疏失，且在前開文書填
    載不實事項予以申報對伊並無任何利益，伊並無行使偽造文書之動機與犯意等語
    ；該案被告張錦河則辯稱：除與曾達聰所述相同外，就鋼筋勘驗部分伊事務所人
    員徐育邦有會同結構技師至現場地下室與一樓部分，並沒有不注意安全，而二樓
    部分因尚未施作，並未發生損害等語。參以證人即專門跑照人員陳貽焜於原審法
    院審理八十九年度訴字第一八八○號案，於八十九年十二月二十一日審理時到庭
    證稱：「我是受營造廠的委託負責跑照，我依規定的時間跟營造廠要資料送給建
    築師、結構技師簽名之後，再轉送工務局，純粹依照營造廠提供的資料，我不會
    到現場去看，也不會去核對資料的正確性，有關二樓樓版配筋完成送驗的部分，
    資料也是營造廠提供，營造廠並沒有通知我有關二樓樓版配筋完成部分暫緩送驗
    ，所以我也就直接把資料送工務局，送驗過程中的印章、印文，都是他們親自蓋
    章」等語（見該案卷第一宗第一四六－一四七頁），被告對此證詞情節並無異議
    ，又於原審法院九十年五月十七日審理上開案時陳貽焜證稱：「是佑泰營造公司
    委任我個人做本案跑照的業務，我們工地要動工之前我們把要動工的資料送到要
    報開工，各樓層要和建管會報備，築層申報的時候，滿十四天才可以向市政府報
    一樓的樓層或二十一天的時候才可以報下一個樓層，是建築技術管理規則規定的
    ，要送件前二、三天要向祐泰公司拿氯離子含量證明、無輻射鋼筋證明，在建築
    工程勘驗書及簽證負責表上將地段、地號基本資料寫好，才轉送到建築師、營建
    師簽名，再給結構技師簽名，這些形式上要件都具備了之後，我就送件了，因為
    我沒有到現場實際看過，所以只要他們簽名後，我就送件了。我只是把營造廠的
    資料報市政府而已，我都是負責形式上的手續而已，實質上是否有經過勘驗我並
    不清楚。」等語（見該案卷第二宗第五頁），經核與該案被告曾達聰、張錦河所
    辯之情節相符合。該案被告張錦河於發現勘驗紀錄表與實際工程進度不符後，於
    八十八年八月五日發函佑泰營造公司請其查明更正，經佑泰營造公司於八十八年
    十月四日行文臺中市政府工務局請求更正，並經工務局於八十八年十月二十七日
    ，就建造工程函為更正勘驗紀錄一案同意備查，此有張錦河建築師事務所八十八
    年八月五日錦字第００五號函、佑泰營造公司八十八年十月四日字第一００
    四號函、臺中市政府工務局八十八年十月二十七日八八中工建字第六二０九一號
    函等影本各一份在卷可憑（見該案卷第一宗第一０八、一０九、一一０頁），復
    與證人即台中市政府工務局主辦人陳姿云於本案原審提出卷內公文留稿相互核對
    ，並提出壹份影本附件，均認該公文相符（見原審卷第二０二－二０四頁），原
    審法院以該案觀上述各情，足認本件係因告訴人乙○○（本案自訴人）因工程缺
    失與佑泰營造公司發生爭議，致工程進度延宕所生之疏失，本案被告與另案被告
    劉良夫、曾達聰、張錦河等人並非明知工程尚未施作二樓樓地板配筋，而故意將
    該不實之事項登載於其業務上文書，被告就此所為之辯解應可採信。
  (二)按刑法第二百十四條所謂使公務員登載不實事項於公文書罪，須一經他人之聲明
    或申報，公務員即有登載之義務，並依其所為之聲明或申報予以登載，而屬不實
    之事項者，始足構成，若其所為聲明或申報，公務員尚須為實質之審查，以判斷
    其真實與否，始得為一定之記載者，即非本罪所稱之使公務員登載不實，上訴人
    等以偽造之杜賣證書提出法院，不過以此提供為有利於己之證據資料，至其採信
    與否，尚有待於法院之判斷，殊不能將之與「使公務員登載不實」同視，最高法
    院七十三年台上字第一七一０號判例可資參照。本件臺中市政府工務局八十九年
    十二月三十日八九中工建字第一六五七０號函復原審，固稱：「有關本案建造工
    程其申報貳樓板配筋勘驗一事，本局依照行政慣例並無派員赴現場實地勘驗，且
    本課僅對所提之文件圖說或測試證明內容予以備查。上項資料如有偽造不實或與
    實際設計、施工不符，肇致危險或侵害他人時，起造人、設計人、監造人、承造
    人及出具文件單位應依法負其全部責任。綜上所述，本府均依上述原則，並尊重
    申請人意願予辦理備查，並無實質審查權」云云（見原審另案卷第一宗第一五０
    頁），惟按建築工程中必須勘驗部分，應由直轄市、縣（市)( 局）主管建築機
    關於核定建築計畫時，指定由承造人會同監造人按時申報後，方得繼續施工，主
    管建築機關得隨時勘驗之，為建築法第五十六條所明定；而依臺灣省建築管理規
    則第二十八條第一項第三款之規定，配筋勘驗乃建築工程必須勘驗之部分。且證
    人即台中市政府工務局主辦人陳姿云於原審證稱：「（每一樓層結構技師有結構
    簽證負責表嗎？本件他們總共附幾張？）八十八年技師勘驗表、八十八年三月十
    八日建築工程二樓樓板、技師簽證負責表，應該在施工勘驗負責表、鑑造建築師
    負責表、被告他是負責專業工程技師。地下室的樓板勘驗日期是在八十八年三月
    一日提出的日期是三月二日，灌漿的部分我不能確定。依目前簽證負責表是直接
    交給建築師。結構技師不是直接向我們申報的。簽證負責表一般是得去現場勘驗
    ，但抽查到的就必須去現場，因為案子很多。三月一日提出的是一樓底板也就是
    地下室的頂板」等語（見原審卷第二０二頁），證人既證述簽證負責表一般是「
    得」去現場勘驗，但抽查到的就「必須」去現場，是前開建築法臺灣省建築管理
    規則既已明文規定，主管建築機關就建築工程之配筋部分，於承造人會同監造人
    按時申報後，得隨時加以勘驗，並非一經申報即有登載之義務，足認其就該申報
    內容應有實質審查權，雖臺中市政府工務局於前開函文稱該局依照行政慣例並無
    派員赴現場實地勘驗，僅對所提之文件圖說或測試證明內容予以備查，然此乃該
    局行政上之措施，妥當與否尚有待商榷，然亦不得因此即悖於建築法第五十六條
    第一項之規定，認該局就建築工程之勘驗申報內容無實質審查權。
  (三)關於自訴人所指述：被告負責勘驗本工程結構配筋應予核准圖說相符，致造成本
    建案鋼筋配筋結構與圖說嚴重不符，工程施工偷工減料，其於施作地下室頂板鋼
    筋配筋時，未依核准圖說配筋，地下室頂板鋼筋筋計十八支樑筋被穿孔，共穿五
    十三孔，嚴重影響本建案結構安全，現場施工與核准圖說不符，被告未依法負責
    勘驗、糾正，且在勘驗報告書上簽證，負責本建案地下室頂板配筋合乎法令規定
    等情，而涉有背信、偽造文書部分，經原審函請臺灣省建築師公會就結構平面圖
    是否須繪製水電穿孔配管及其相關位置，經該會函覆略以：經查八十六年頒佈之
    建築技術規則構造篇，並無相關規定，有該會九十年十月十一日台建師審字第二
    七九八－一號函附卷可憑（見原審卷第一０八頁）；又原審再函請臺灣省結構工
    程技師公會查詢，經該會函覆略以：由於建築物之水電設施，非屬建築物之結構
    體，故依此條規定，水電穿孔配管，必須繪製於結構平面圖，亦有該會九十年十
    二月十日省結技五森字第一○四八號函附卷可參（見原審卷第一一二－一一四
    頁），由上之公會函所示，水電配置圖既無庸繪製於圖面上，被告自無因審核現
    場施作與圖面不服而為故意不利於自訴人之犯行。被告係自訴人委請佑泰營造公
    司營建建築物之土木結構技師，自係為自訴人處理事務，如有意圖為自己或第三
    人不法之利益，或損害本人之利益，應仍為刑法背信罪規範之範圍，被告所辯：
    其並非受僱於自訴人，其係受僱於張錦河建築師，雖非直接受自訴人委任云云，
    容有誤解，然而，刑法第三百四十二條之背信罪係以「為他人處理事務，意圖為
    自己或第三人不法之利益或損害本人之利益，而為違背其任務之行為，致生損害
    於本人之財產或其他利益」，為其構成要件，遍查全卷證據資料，並無積極證據
    可資證有被告有為自己或第三人不法之利益或損害本人之利益之主觀意圖，是以
    被告辯以：伊並無上開背信之犯意，其並無損害自訴人之必要，其所辯亦堪採信
    。又自訴人陳稱：被告於其在地下室頂板勘驗報告書上面之日期是偽造的，所填
    日期與事實不符，混泥土灌漿日期是八十八年二月十一日，被告勘驗日期是八十
    八年三月一日，因為地下室頂板鋼筋配筋早於八十八年二月十一日被混泥土掩蓋
    ，如何勘驗配筋？一節，訊據被告辯稱：確實有去勘驗，八十八年二月八日的勘
    驗是我們裡面的技師徐育邦去的，我是根據徐育邦的回報而簽名核章，而地下室
    的基礎工程勘驗日期八十八年三月一日不是我寫的，是跑照的人寫的，二樓的底
    板配筋完成勘驗負責表日期不是我寫的，三月十七日的配筋勘驗是用在一樓底板
    用的，不是伊寫的等語，經查八十八年二月八日十六時三十分，由徐育邦在勘驗
    備忘錄上簽駐三部分應補強，並經承包商代表陳錫正簽會，有該備忘錄壹份附卷
    可證（見原審另案卷第一宗第一九五－二一七頁），且該備忘錄業經自訴人與本
    案營造廠聲請仲裁時提出，該證人徐育邦亦供證明確，則被告依據技師徐育邦所
    回報之勘驗結果，在「施工勘驗勘驗營造廠技師／專業工程技師／監造建築師簽
    證負責表」上簽名核章，縱徐育邦未實際前往勘驗，既無確實事證足認被告於簽
    名核章時知悉，亦難認被告主觀上有將不實之事項登載於業務上所製作之文書再
    據以行使之犯意，是被告此部分所辯應堪採信。
  (四)綜上所述，被告主觀上並無將不實之事項登載於其業務上文書，並予行使之故意
    ，自無認其行為係犯刑法第二百十六條、第二百十五條行使業務上登載不實之文
    書罪。又臺中市政府工務局就本件「建築工程勘驗報告書」及「台中市申報施工
    勘驗營造廠技師／專業工程技師／監造建築師簽證負責表」上之申請施工勘驗內
    容既有實質審查權，是該局雖依被告等人之申報，將上開工程之二樓樓板配筋完
    成並經監造建築師勘驗完畢之不實事項，登載於職務上製作之「台中市政府工務
    局勘驗紀錄表」上，且其在自己製作之勘驗紀錄上簽名、製作內容，亦與刑法第
    二百十四條、第二百十條之構成要件不符，難認被告之行為涉犯偽造文書罪，且
    背信罪部分，不能證明其犯罪，此外復查無其他積極證據足資證明被告有何自訴
    意旨所指之犯行，原審以不能證明被告犯罪，依刑事訴訟法第三百四十三條、第
    三百零一條第一項諭知被告無罪之判決，經核無不當，自訴人猶執陳詞指摘原判
    決不當，請求撤銷改判，為無理由，應予駁回。本件事證已臻明確，自訴人聲請
    至現場履勘，經核無必要，附予敘明。
據上論斷，應依刑事訴訟法第三百六十八條，判決如主文。
中      華      民      國      九十一  年      八      月      七      日
                                臺灣高等法院臺中分院刑事第七庭
                                      審判長法　官　林  榮  龍
                                            法　官　黃　日　隆
                                            法　官　江　錫　麟
右正本證明與原本無異。
自訴人得上訴。
被告不得上訴。
如不服本判決應於收受送達後十日內向本院提出上訴書狀，其未敘述上訴之理由者並
得於提起上訴後十日內向本院補提理由書（均須按他造當事人之人數附繕本）。
                                            書記官　陳  振　海
中      華      民      國      九十一  年      八      月      八      日
                                                                        Ａ
